臺灣高等法院刑事判決　　　　　　　　　　　　　　九十一年度上易字第四六四號
　　上　訴　人
　　即　被　告　甲○○
　　選任辯護人　江肇欽
　　　　　　　　黃淑琳
右上訴人因違反勞動基準法案件，不服臺灣士林地方法院八十九年度易字第九六０號
，中華民國九十年十二月十七日第一審判決（起訴案號：臺灣士林地方法院檢察署八
十九年度偵字第三一六七號）提起上訴，本院判決如左：
    主  文
原判決撤銷。
甲○○無罪。
    理  由
一、公訴（公訴人原以簡易判決處刑書向原審法院聲請簡易判決，該院認不得以簡易
    判決處刑，改依通常程序審判）意旨略以：被告甲○○為臺北市○○街一一０巷
    二十八號一樓「歐德興業有限公司」（以下稱歐德公司）、「賀德時裝有限公司
    」（以下稱賀德公司）、「秀花田時裝有限公司」（以下稱秀花田公司）實際負
    責人。因賀德公司、秀花田公司經營狀況不佳，被告有意緊縮業務。遂於民國八
    十八年一月間，召集員工，以景氣不佳，宣布欲調降工資及裁撤部分員工，迄同
    年二月間，由領班告知告訴人乙○○、丙○等員工已被裁撤，令彼等翌日起不必
    繼續上班，而終止與乙○○等人之勞動契約，被告在終止勞動契約後，未依規定
    給付資遣費予勞工。經告訴人乙○○、丙○向臺北市政府勞工局申訴，始悉上情
    。因認被告違反勞動基準法第十七條（起訴書誤載為第七條）規定，犯有同法第
    七十八條之罪嫌。
二、按犯罪事實應依證據認定之，無證據不得推定其犯罪事實，刑事訴訟法第一百五
    十四條定有明文；次按認定犯罪事實，須依證據，而所謂證據，係指合法之積極
    證據就犯罪事實能為具體之證明者而言；又認定不利於被告之事實，須依積極證
    據，苟積極證據不足為不利於被告事實之認定時，即應為有利於被告之認定，更
    不必有何有利之證據，最高法院三十年上字第八一六號著有判例。又所謂「積極
    證據足以為不利被告事實之認定」，係指據為訴訟上證明之全盤證據資料，在客
    觀上已達於通常一般之人均不致於有所懷疑，而得確信被告確曾犯罪之程度，若
    未達到此一程度，而有合理懷疑之存在時，即無從為有罪之確信，此觀最高法院
    七十六年度台上字第四八九六號判例意旨自明。告訴人之告訴，係以使被告受刑
    事訴追為目的，是其陳述是否與事實相符，仍應調查其他證據以資審認，亦有最
    高法院五十二年度台上一三００號判例可資參照。
三、公訴人認被告涉有違反勞動基準法之犯行，係以起訴事實，業據告訴人乙○○、
    丙○指訴甚詳、告訴人等之個人工作明細表、銀行對帳單、勞工局筆錄及公司基
    本資料查詢表附卷為其論據。
四、訊據上訴人即被告甲○○承認其係歐德公司負責人，亦為賀德公司、秀花田公司
    之實際負責人，於八十八年一月間召集例行性生產員工會議之事實，然否認有違
    反勞動基準法之犯行，辯稱：告訴人丙○、乙○○係論件計酬勞工，與公司間係
    成立承攬關係，無勞動基準法之適用；若員工不適任，公司會集知，非以便條紙
    為之，且伊並未指示領班陳淑玲於公布欄上張貼便條紙解僱員工，陳淑玲只負責
    安排工作，無解僱人員之權，告訴人等係自動離職，後來公司有發給其等離職金
    等語。
五、被告辯以告訴人丙○、乙○○係論件計酬勞工，與公司間係成立承攬關係，無勞
    動基準法之適用云云。惟按「一、勞工：謂受雇主僱用從事工作獲致工資者。二
    、雇主：謂僱用勞工之事業主、事業經營之負責人或代表事業主處理有關勞工事
    務之人。三、工資：謂勞工因工作而獲得之報酬；包括工資、薪金及按計時、計
    日、計月、計件以現金或實物等方式給付之獎金、津貼及其他任何名義之經常性
    給與均屬之。」、「勞動契約，分為定期契約及不定期契約。臨時性、短期性、
    季節性及特定性工作得為定期契約；有繼續性工作應為不定期契約。」，勞動基
    準法第二條第一、二、三款、第九條第一項定有明文。經查告訴人丙○、乙○○
    分別自八十三年十月一日及八十五年十二月十五日起擔任女裝師，均至八十八年
    二月十日離職之事實，業據告訴人二人陳訴在卷，且為被告所是認，並有告訴人
    丙○所提出由歐德公司、賀德公司發給告訴人丙○之扣繳憑單、勞工保險卡及歐
    德時裝會計部寄發之個人工資明細表影本（附於臺灣臺北地方法院檢察署八十九
    年度偵字第二九五九號卷第二十九頁至第三十九頁、臺灣士林地方法院檢察署八
    十九年度偵字第三一六七號卷第三十九頁至第四十二頁），及告訴人乙○○所提
    出由歐德公司、秀花田公司發給告訴人乙○○之扣繳憑單及歐德公司會計部寄送
    之個人工資明細表影本（附於偵字第二九五九號卷第四十一頁至第五十四頁）附
    卷可稽。而自前述扣繳憑單之右上方明白顯示該扣繳憑單之格式欄代號為「５０
    」，參照扣繳憑單右下方格式代號說明欄內可知「薪資：５０」，表示告訴人二
    人所提出之扣繳憑單，係分別由歐德公司、賀德公司及秀花田公司所發給告訴人
    等之「薪資」扣繳憑單，亦即告訴人等雖係按件計酬，但各該公司仍按月經常性
    給予告訴人等工作報酬，足認告訴人等係受僱於被告負責之各該公司；再者，依
    卷附勞工保險卡及歐德公司會計部所寄之個人工資明細表影本，可知被告替告訴
    人等投保勞工保險，且發薪水時會扣繳告訴人等之勞保費用，據此亦可認定告訴
    人等與各該公司間係成立僱傭關係。此外，臺北市政府勞工局勞動檢查處亦認告
    訴人等屬計件論酬且持續工作以獲得工資之勞工，此有該處八十八年十月三十日
    北市勞檢一字八八六一七二一七００號函在卷可資參酌，是告訴人等與被告負責
    之上開公司間屬僱傭關係而有勞動基準法之適用，堪以認定。
六、告訴人丙○、乙○○雖陳稱：伊二人與梁寶惜、李招治、吳香連共五位同一樓層
    員工，是同時離開公司。告訴人丙○另陳稱：公司斯時同時走了十幾人。惟其二
    人於本院調查時陳稱：被告未說伊等被解僱之事，係葉明理貼黃單子向伊等說不
    用來上班，伊等即未上班（見本院九十一年五月二日訊問筆錄）。證人即離職員
    工羅瑞鳳於偵查中證述：過年前一直開會說要裁員，每樓都要裁，開完會後即有
    風聲說動作慢的要準備走路，當時裁了一、二十人，伊與告訴人不同層，伊那一
    層樓裁四個人，公司是叫領班吳小姐告訴伊云云。惟告訴人丙○、乙○○亦承認
    被告並未直接告知其等遭解僱等情，公訴人認係歐德公司主動終止勞動關係，係
    以告訴人乙○○陳稱：係公司公布欄有貼紙，上有丙○、乙○○、梁寶惜、李招
    治、吳香連五人名字，之前開過會，被告說要裁員，伊看到便條紙即知道，領班
    陳淑玲有說不好意思；告訴人丙○陳稱：開會時被告說要縮小規模，同事葉明理
    有說榜上（指公布欄便紙條上）有名的人，不用來了云云為據。惟證人即告訴人
    等任職時之領班陳淑玲證稱：被告曾召開會議說要裁減員工，告訴人離開公司後
    ，五樓有五位離職，六十五號二樓有二、三位，其他樓層有一、二位，因公司要
    縮小範圍，所以他們自行離開，伊負責之部分走掉八位員工，被告均無過問等情
    。則告訴人丙○、乙○○雖稱係公司要其等離職，惟證人陳淑玲證稱係其等自行
    離職，被告無過問，已難認係被告辭退告訴人等。證人陳淑玲於九十年三月八日
    原審訊問證稱：被告未交代裁撤任何人，是告訴人等自行離職，亦不知貼紙條之
    事等語（見原審卷第四十九、五十、五十四頁）。雖證人即八十八年十一月二十
    五日離職員工葉明理於九十年十二月十九日原審調查時證稱：員工間有傳說，如
    果上班不正常就不要來做了，八十八年一月間過年前，被告有召集公司生產員工
    開會，說景氣不好，要認真賺錢，也有說過生產力不佳或態度不好的人不續聘，
    而陳淑玲確實有拿一張四方形字條，上有五個人之姓名，要伊拿去公布欄貼等語
    （見原審卷第一一０頁）。證人李招治於九十年三月八日原審訊問時證稱：同事
    葉明理有貼名單，她說單子貼在這裡，名單上的人不用來，聽乙○○說伊在名單
    上，所以認為公司叫其不用來上班等語（見原審卷第五十八頁）。證人即離職員
    工吳香連於九十年十月二十九日原審訊問時雖證稱：八十八年農曆過年前，看到
    公布欄上貼一張紙條，上有五人名字，有風聲說名單上有名的過年後不用來上班
    ，所以伊就未上班，被告及陳淑玲都沒有打電話來詢問等情（見原審第一一六、
    一一八頁）。證人葉明理、李招治、吳香連雖均證稱公布欄有一張紙條，上有五
    人姓名云云，惟公司終止與員工之僱傭關係，就員工及公司本身而言均屬重要之
    事項，證人葉明理等所述公布欄上有張貼五個人之姓名之紙條，並未扣案，且為
    領班陳淑玲否認係其要葉明理張貼，尚難以證人葉明理等所述，即係被告要陳淑
    玲，經由葉明理在公布欄上張貼該紙條，而為被告不利之認定。況陳淑玲擔任領
    班，據告訴人等陳明，並無解僱勞工之權，該紙條並非以公司負責人或有權解僱
    公司員工之人之名義所發布之文件，紙條上之五人，因同事間之口耳相傳，即自
    行解讀為被解僱，未辦理離職手續即離開公司，事後於八十八年三月二十三日告
    訴人等始以受解僱為由向臺北市政府勞工局申訴，尚難逕認係被告解僱告訴人等
    ，未依勞動基準法第十七條規定發給資遣費。至於告訴人乙○○、丙○嗣辦理離
    職手續，分別向秀花田公司、賀德公司領取離職金，亦有其等於九十年五月七日
    所出具之領款收據影本附於本院卷可稽。起訴書記載被告解僱乙○○、丙○等員
    工，並未載明究係幾人被解僱，除告訴人乙○○、丙○及前述已離職之梁寶惜、
    李招治、吳香連共五人外，是否尚有因被解僱而離職之人，被告否認另有因被解
    僱而離職之人，供稱：有員工轉換公司，並未離職等語。經本院函請臺北市政府
    勞工局勞動檢查處查明，亦無法查悉另有勞工遭解僱離職，而未領取資遣費之情
    事。此有該處九十一年六月十九日北市勞檢一字第０九一三一０八三九００號函
    附於本院卷可資參照。亦乏證據證明被告確有解僱勞工而未發給資遣費之情事。
    公訴人所述告訴人乙○○、丙○之指訴、告訴人等之個人工作明細表、銀行對帳
    單、勞工局筆錄及公司基本資料查詢表等各項證據，尚不足以證明被告有被訴違
    反勞動基準法之犯行。此外，復查無其他證據足資證明被告有被訴之犯行，不能
    證明其犯罪。
七、不能證明被告犯罪，已詳如前述。原審對被告依勞動基準法第七十八條予以論罪
    科刑，尚有未合。被告上訴意旨否認犯罪，指摘原判決不當，為有理由，應由本
    院予以撤銷，依法改判被告無罪之判決。
據上論斷，應依刑事訴訟法第三百六十九條第一項前段、第三百六十四條、第三百零
一條第一項，判決如主文。
本案經檢察官林炳雄到庭執行職務
中      華      民      國    九十一    年      八      月      六      日
                              臺灣高等法院刑事第三庭
                                  審判長法  官  張  連  財
                                        法  官  張  傳  栗
                                        法  官  李  英  勇
右正本證明與原本無異。
不得上訴。
                                        書記官  倪  淑  芳
中      華      民      國     九十一   年      八      月      七      日
